臺灣高等法院臺南分院刑事判決　　　　100年度上訴字第713號
上　訴　人
即　被　告　應百如
上列上訴人因毒品危害防制條例案件，不服臺灣臺南地方法院
100年度訴字第438號中華民國100年5月31日第一審判決（起訴案
號：臺灣臺南地方法院檢察署100年度毒偵緝字第63號），提起
上訴，本院判決如下：
    主  文
原判決撤銷。
應百如施用第一級毒品，共三罪，均累犯，各處有期徒刑柒月；
又施用第二級毒品，累犯，處有期徒刑肆月；又施用第二級毒品
，累犯，處有期徒刑月；又施用第二級毒品，累犯，處有期徒
刑肆月。應執行有期徒刑貳年肆月。
    事  實
一、應百如前於民國88年間因施用毒品案件，經臺灣臺南地方法
    院裁定送勒戒處所觀察、勒戒後，認有繼續施用毒品傾向，
    復經同法院裁定令入戒治處所施以強制戒治，於88年7月19
    日停止戒治釋放出所。再於5年內之91年間，因施用毒品案
    件，經本院判處應執行有期徒刑1年1月確定，繼於94年間因
    竊盜、搶奪等案件，經臺灣臺南地方法院分別判處有期徒刑
    4月、3年6月確定，嗣竊盜案經減刑後定應執行刑為有期徒
    刑3 年7月確定，於97年5月21日縮短刑期假釋，於97年10月
    29日縮短刑期執行完畢，仍不知悛悔，明知海洛因、甲基安
    非他命（起訴書誤載為安非他命）係毒品危害防制條例第2
    條第2項第1、2款所稱之第一、二級毒品，不得持有、施用
    ，竟基於施用第一級毒品海洛因及第二級毒品甲基安非他命
    之犯意，於下列時地施用海洛因、甲基安非他命：
  (一)99年4月20日某時，在其位於臺南市歸仁區○○○街136號住
    處，以將甲基安非他命置於玻璃球內，加熱燃燒產生燻煙，
    再吸食該燻煙之方式，施用第二級毒品甲基安非他命1次；
    再於99年4月22日凌晨3時許，在其停放於臺南市永康區○○
    ○ 街90巷30號前之車牌號碼J4－0917號自用小客車上，以注
    射針筒施打手臂方式，施用第一級毒品海洛因1次。嗣於99
    年4月22日，因另涉恐嚇案遭通緝為警查獲，應百如當日晚
    上在有偵查權之機關未發覺其上開施用毒品犯罪前，主動對
    承辦警員承認其於上開時地有施用海洛因之事實，願意接受
    法院裁判而自首，其於同日晚上10時許接受警方採尿送驗呈
    有嗎啡、甲基安非他命陽性反應，為警發現其另有施用甲基
    安非他命之事實。
  (二)99年8月15日下午3時許，在其上揭住處，以上開方式施用第
    二級毒品甲基安非他命1次；復於99年8月17日下午3時許，
    在其上開住處，以前開方式施用第一級毒品海洛因1次。嗣
    經警於99年8月18日下午2時20分許，在臺南市歸仁區○○○
    路266巷6號鄭正心住處執行搜索時，發現應百如在場，而帶
    回警局，應百如在有偵查權之機關未有確切證據得為合理懷
    疑其有上開施用毒品犯罪前，主動對承辦警員承認其於上開
    時地有施用海洛因及甲基安非他命之事實，願意接受法院裁
    判而自首，其嗣同日下午4時20分許接受警方採尿送驗後結
    果呈甲基安非他命及嗎啡陽性反應，而確認上情。
  (三)99年9月5日下午3時許，在其上揭住處，以上開方式施用第
    二級毒品甲基安非他命1次；再於99年9月6日上午8時許，在
    臺南市歸仁區媽廟村某間廟廁所內，以前開方式施用第一級
    毒品海洛因1次。嗣經警於99年9月7日凌晨1時30分許，在臺
    南市○○區○○路3段大順路口巡邏時，發現應百如係毒品
    治安人口，遂將應百如帶回警局調查，應百如於有偵查權之
    機關未有確切證據得為合理懷疑其有上開施用毒品犯罪前，
    即主動對承辦警員承認其於上開時地有施用海洛因之事實，
    願意接受法院裁判而自首，嗣經警方再得其同意於同日凌晨
    2 時50分許採尿，送驗後結果呈有甲基安非他命及嗎啡陽性
    反應，而得知其另有施用甲基安非他命之事實。
二、案經臺南市政府警察局永康分局、第五分局、歸仁分局報請
    臺灣臺南地方法院檢察署檢察官偵查起訴。
    理  由
壹、程序方面
    本案被告所犯毒品危害防制條例第10條第1項及第2項施用第
    一、二級毒品罪，並非死刑、無期徒刑或最輕本刑有期徒刑
    3年以上之罪，亦非高等法院管轄第一審案件，被告先就被
    訴事實為有罪之陳述，經告知被告簡式審判程序之旨，並聽
    取檢察官、被告之意見後，本院爰裁定進行簡式審判程序，
    是本案之證據調查，依刑事訴訟法第273條之2、第159條第2
    項之規定，不適用傳聞法則有關限制證據能力之相關規定，
    合先敘明。
貳、實體方面
一、上揭犯罪事實，業經被告應百如於警詢、偵訊、原審及本院
    審理時坦承不諱，且被告前後3次為警所採集之尿液經送檢
    驗結果，均呈嗎啡及甲基安非他命陽性反應，此有毒品犯罪
    嫌疑人尿液採驗作業管制紀錄清冊（永康分局）、採驗尿液
    編號年籍對照表（第五分局）、尿液編號與姓名對照表（歸
    仁分局）各1紙，復有長榮大學分別於99年5月3日、99年8月
    27 日、99年9月17日出具之檢驗報告各1紙附卷可稽（見永
    康分局警卷第5頁、第五分局警卷第4頁、歸仁分局警卷第5
    頁），此為鑑定機關本於專業知識及以精密儀器檢測後所得
    之結論，自可憑信，被告上開自白與與事實相符，足見被告
    確有於上開時地施用海洛因、甲基安非他命之事實無誤。
二、又安非他命與甲基安非他命成癮性及代謝型態均不同，即施
    用安非他命者，不可能由其尿液中驗出甲基安非他命之成份
    ；反之施用甲基安非他命者，除可從尿液中驗出甲基安非他
    命成分外，亦可檢出少量之安非他命成分；又施用安非他命
    ，可從尿液中檢出之最長時間為1-4日，甲基安非他命則為
    1-5日，此有法務部調查局93年5月4日調科字第09362413980
    號函、行政院衛生署管制藥品管理局93年12月2日管檢字第
    0930011566號函可考（見法官辦案參考手冊第162、168頁）
    ，是以行政院所公告「毒品之分級及品項」乃將該2者分別
    列第12項及第89項之第二級毒品，可見安非他命與甲基安非
    他命係不同類型之毒品。查被告為警先後3次所採取尿液送
    驗結果，均呈有少量安非他命及大量甲基安非他命陽性反應
    ，有上開檢驗報告可稽，依上說明，被告所施用者顯係甲基
    安非他命無訛，被告自白其所施用者係安非他命云云，顯係
    囿於毒品專業知識而將2者混為一談至明，是起訴書所認顯
    有誤會，應予更正之。
三、按修正毒品危害防制條例就施用毒品者，只於「初犯」及「
    5年後再犯」2種情形，有其追訴條件之限制，即須於初犯經
    觀察、勒戒或強制戒治釋放後，5年內均無施用毒品之行為
    ，始能認其前所實施之觀察、勒戒或強制戒治已足遮斷毒癮
    ，而得於5年後再犯時，再予適用初犯之規定，重行觀察、
    勒戒等程序。倘5年內已經再犯，被依法追訴處罰，縱其第3
    次（或第3次以上）施用毒品之時間在初犯釋放5年以後，即
    與「5年後再犯」之情形有別，且因已於「5年內再犯」，顯
    見其再犯率甚高，原實施觀察、勒戒或強制戒治，已無法收
    其實效，而無5年戒斷期之存在，自無再經觀察、勒戒及強
    制戒治之必要，應由檢察官逕行起訴（最高法院95年度台非
    字第59號、第65號判決意旨參照）。查被告於88年間第一次
    強制戒治執行完畢釋放後，已於91年間因施用毒品罪，經本
    院判處應執行有期徒刑1年1月確定並執行完畢在案，有臺灣
    高等法院被告前案紀錄表及全國施用毒品案件紀錄表各1 份
    在卷可參，則被告本次再施用毒品之犯行，自與上述所謂「
    5年後再犯」之要件有別，是檢察官予以起訴，並無不合，
    是被告犯行應堪認定。
四、按海洛因、甲基安非他命係毒品危害防制條例第2條第2項第
    1、2款所規定之第一、二級毒品，禁止非法持有、施用，被
    告竟持之以施用，核其所為，係犯同條例第10條第1項、第2
    項之施用第一、二級毒品罪；其持有第一、二級毒品海洛因
    、甲基安非命之低度行為，為進而施用之高度行為所吸收，
    不另論罪。被告曾於94年間因竊盜、搶奪等案件，經原審法
    院分別判處有期徒刑4月、3年6月確定，嗣竊盜案經減刑後
    定應執行刑為3年7月確定，於97年5月21日縮短刑期假釋，
    於97年10月29日縮短刑期執行完畢之事實，此有臺灣高等法
    院被告前案紀錄表一份在卷可按，其於有期徒刑執行完畢後
    5年內故意再犯本件有期徒刑以上之刑之上開各罪，為累犯
    ，應分別依刑法第47條第1項規定，加重其刑。又被告先後3
    次於於警察機關尚未發覺其犯罪前，即向警察機關承認其有
    上開3次施用毒品海洛因及99年8月15日下午3時許在其住處
    施用甲基安非他命1次之事實，有其警詢筆錄可稽，且移送
    書均載明「被告承認於4月22日有施用海洛因，配合採尿」
    、「被告承認上開犯行（即99年8月15日、17日之施用海洛
    因、安非他命），且同意採尿」、「被告係本分局（歸仁分
    局）毒品人口，經由同意採尿結果呈海洛因、安非他命陽性
    反應」等語，有永康分局、第五分局、歸仁分局移送書可稽
    ，而警方均未自被告身上扣得與毒品有關之證物，亦有各移
    送書可參，足徵警方係以被告或以被告另案通緝或與吸毒人
    口鄭正心為伍或係毒品人口而單純懷疑其有吸毒情形而已，
    被告在警方未掌握人證、物證等確切之事證依據得為合理懷
    疑之前，即承認其3次施用海洛因、1次施用甲基安非他命之
    事實，並接受裁判，核與自首要件相符，因而節省司法資源
    ，爰依刑法第62條前段規定，減輕其刑，被告有上開刑之加
    重及減輕事由，應依刑法第71條第1項規定，先加重後減之
    。又被告所犯上開各罪間，犯意各別，行為互異，應予分論
    併罰。
五、原審以被告罪證明確，予以論罪科刑，固非無據，惟查：(1)
    安非他命與甲基安非他命係不同之毒品，且被告所施用者為
    甲基安非他命，已如上述，原判決竟認被告係施用安非他命
    ，即有違誤。(2)被告於警方尚不知其有施用毒品前，即向警
    方自首其施用海洛因及於99年8月15日下午3時施用甲基安非
    他命1次之事實，已如上述，原審未認定其有自首之情形，
    亦有未洽。被告上訴雖未指摘上開部分，惟原判決既有上開
    可議之處，自屬無可維持，應由本院加以撤銷改判。茲審酌
    被告施用毒品，不僅戕害其個人身心，且極易滋生其他犯罪
    ，惡化社會治安，其前曾經觀察勒戒、強制戒治仍無法戒除
    毒品，又再犯本件施用毒品行為，顯見其自制力不佳，其犯
    後能坦承犯行，施用毒品行為於本質上係屬自我戕害行為，
    且有自首之情形，分別量處如主文第2項所示之刑，並定其
    應執行刑。被告用以施用毒品之工具，並無證據足以證明該
    物為被告所有及現尚屬存在，爰不予宣告沒收，併此敘明。
據上論斷，應依刑事訴訟法第369條第1項前段、第364條、第299
條第1項前段、第273條之1第1項，毒品危害防制條例第10條第1
項第2項，刑法第11條前段、第47條第1項、第62條前段、第51條
第5款，判決如主文。
本案經檢察官江守權到庭執行職務。
中    華    民    國    100   年    8     月    25    日
                  刑事第五庭    審判長法  官  楊明章
                                      法  官  蔡美美
                                      法  官  黃國永
以上正本證明與原本無異。
施用第一級毒品部分如不服本判決應於收受送達後10日內向本院
提出上訴書狀，其未敘述上訴理由者，並得於提起上訴後10日內
向本院補提理由書（均須按他造當事人之人數附繕本）「切勿逕
送上級法院」。
施用第二級毒品部分不得上訴。
                                      書記官  陳淑貞
中    華    民    國    100   年    8     月    25    日
附錄本件論罪科刑法條全文：
毒品危害防制條例第10條：
施用第一級毒品者，處 6 月以上 5 年以下有期徒刑。
施用第二級毒品者，處 3 年以下有期徒刑。